智慧財產及商業法院民事判決  
109年度民著訴字第101號
原      告  吉馬唱片錄音帶股份有限公司

法定代理人  李春祥            
訴訟代理人  易定芳律師   
被      告  中天電視股份有限公司

法定代理人  廖麗生            
被      告  潘祖蔭            
共      同
訴訟代理人  陳文元律師  
            陳哲民律師  
上列當事人間侵害著作權有關財產權爭議事件，本院於中華民國
110年9月28日言詞辯論終結，判決如下：
    主      文
原告之訴及假執行之聲請均駁回。
訴訟費用由原告負擔。 
　　事實及理由
壹、程序方面
    原告係於民國109年8月7日提起本件訴訟，而被告潘祖蔭雖
    於原告起訴前之109年2月29日即辭任被告中天電視股份有限
    公司（下稱中天電視）之董事長職務，被告中天電視並於同
    年3、4月間改選廖麗生為董事長，業經被告等陳明在卷（本
    院卷第91頁、第115至117頁），惟於原告起訴時，被告中天
    電視之法定代理人仍登記為被告潘祖蔭，迄至110年9月11日
    始經經濟部核准辦理變更登記，將被告中天電視之法定代理
    人變更登記為廖麗生等情，有經濟部同年9月11日經授商字
    第11001158030號函暨變更登記表在卷可稽（本院卷第507至
    519頁），廖麗生並於110年10月12日具狀聲明承受訴訟（本
    院卷第521至535頁），於法並無不合，應予准許。
貳、實體方面
一、原告主張：原告係從事有聲出版業、文教、樂器、育樂用品
    批發零售業者，並為「愛拼才會赢」（台語詞曲）音樂著作
    （下稱系爭音樂著作）之專屬被授權人，未經原告之同意或
    授權，自不得擅自為重製、改作等行為。詎原告於109年5月
    13日在網路YouTube頻道發現被告中天電視所製作播放之「2
    019旺旺集團社歌口號大賽-台灣地區海選賽」（下稱系爭社
    歌口號大賽）視頻中擅自重製系爭音樂著作之曲，改作系爭
    音樂著作之詞，自已侵害原告之著作財產權；經原告寄發存
    證信函告知被告中天電視限期出面解決後，仍未獲置理，顯
    見被告中天電視係故意侵害原告之著作財產權。又被告中天
    電視將系爭音樂著作之曲及改作完成之詞為演唱錄製於系爭
    社歌口號大賽節目共18次，且在YouTube頻道上廣為播放，
    其侵害情節應屬重大，而被告潘祖蔭斯時為被告中天電視之
    法定代理人，自應與被告中天電視連帶賠償原告500萬元等
    語。為此，爰依著作權法第88條第1項、第2項第1款、第3項
    及公司法第23條第2項之規定，提起本件訴訟，並聲明：㈠被
    告等應連帶給付原告新臺幣（下同）500萬元，暨自本起訴
    狀繕本送達被告之翌日起至清償日止，按週年利率百分之5
    計算之利息。㈡原告願供擔保，請准予宣告假執行。
二、被告抗辯：
  ㈠被告中天電視於108年11月間接獲訴外人陳○○委託聖文律師事
    務所鄭○○律師108年聖律字第10811210015號函（發函日期為
    108年11月21日；下稱聖文律師函），來函檢附臺灣臺北地
    方檢察署99年度偵字第16476號不起訴處分書及○○律師107年
    10月19日經緯（107）靜字第017號律師函（下稱經緯律師函
    ）等資料。觀諸前開來函及附件資料，訴外人陳○○與天立科
    技股份公司（下稱天立公司）於95年1月間簽訂之轉讓合約
    書（下稱系爭轉讓合約），由陳○○將原告及其他二家公司股
    份暨音樂著作等著作財產權讓與天立公司，然因天立公司未
    依約支付尾款，陳○○遂於99年6月間委請律師發函天立公司
    ，解除系爭轉讓合約，並要求回復原狀。因此，系爭音樂著
    作倘係系爭轉讓合約之讓與標的或系爭轉讓合約一部，因系
    爭轉讓合約既經解除，則天立公司是否仍為系爭音樂著作之
    著作財產權人，即有疑問；而原告既係以天立公司與其簽訂
    之著作專屬授權合約書（下稱系爭授權合約）為據，以專屬
    被授權人之地位提起本件訴訟，倘系爭轉讓合約確經陳○○於
    99年間解除，天立公司即已非系爭音樂著作之合法著作財產
    權人，自無權再專屬授權給原告，原告自應先證明其為系爭
    音樂著作之合法專屬被授權人。
  ㈡訴外人社團法人亞太音樂集體管理協會（下稱亞太音樂協會
    ）乃依著作權集體管理團體條例成立之音樂著作權集體管理
    團體，原告為該協會之會員，經查詢亞太音樂協會官方網站
    ，可知原告業已將系爭音樂著作之公開播送、公開傳輸及公
    開演出等權利專屬授權給亞太音樂協會，由該協會為原告管
    理系爭音樂著作、收取並分配音樂著作財產權公開演出、公
    開播送及公開傳輸之使用報酬。而被告中天電視與亞太音樂
    協會於108年10月24日簽訂「公開播送及公開傳輸概括授權
    契約書」（下稱系爭概括授權契約），其中依系爭概括授權
    契約第2條後段約定，亞太音樂協會業已就系爭音樂著作授
    權被告中天電視得使用於製播節目並於網際網路（含行動通
    訊）平台為公開傳輸暨為公開傳輸之必要上載重製行為，則
    被告中天電視上傳系爭社歌口號大賽視頻（該賽事現場有演
    出系爭音樂著作之「歌曲」部分），自屬系爭概括授權契約
    書授權使用之範圍，原告稱被告中天電視違法重製等語，顯
    屬無據。又系爭社歌口號大賽「大團結一定贏」與系爭音樂
    著作之歌詞，二者不僅用語（系爭音樂著作之歌詞為台語發
    音，「大團結一定赢」則為國語發音）、字數、段落及用字
    遣詞完全相異，歌詞欲表達之意境亦不相關，「大團結一定
    赢」歌詞係一全新之創作，要無所謂「同質內容之異種變相
    呈現」或「依原著作內容增添新因素」等情形，自無侵害系
    爭音樂著作「詞」部分之改作權。再者，系爭社歌口號大賽
    乃旺旺集團內部舉辦之非屬經常性特定活動，參加比賽者僅
    有集團所屬員工，該活動既非以營利為目的，未對觀眾或聽
    眾收取費用、亦未對表演人支付報酬，是於系爭社歌口號大
    賽中由員工演唱或播放系爭音樂著作，並由被告中天電視將
    之上傳YouTube網路視頻播放，應屬著作權法第55條所定合
    理使用範圍。
  ㈢縱認被告等有侵害原告之著作財產權，然原告主張受損害金
    額高達500萬元，亦顯乏依據。蓋依經濟部智慧財產局網站
    「著作權集體管理團體現行使用報酬率」所附「公開傳輸費
    率」，其中亞太音樂協會就「二、非商業傳輸（限已確認使
    用曲目者，不限次數）」部分之費率，不論「下載型式」或
    「串流型式」之「一般利用（非個人或教育機關之利用）」
    均以每首每月700元計算，而系爭社歌口號大賽僅涉及單一
    首音樂著作，又僅於一次性活動中使用，情節單純輕微，詎
    原告主張其因此所受之損害高達500萬元等語，完全不符比
    例原則，亦悖於損害賠償應以填補債權人所受損害及所失利
    益之原則，自屬無據。
　㈣聲明：
  ⒈原告之訴及假執行之聲請均駁回。
  ⒉如受不利判決，被告願供擔保請准宣告免為假執行。
三、兩造不爭執事項（本院卷第232頁）
  ㈠陳○○於77年1月8日取得系爭音樂著作之著作財產權，嗣於95
    年1月25日與天立公司簽訂著作財產權讓與合約書，將系爭
    音樂著作之著作財產權讓與天立公司。陳○○與天立公司另於
    95年1月25日簽立系爭轉讓合約。
  ㈡陳○○於99年6月間委請黃○○律師發函天立公司，主張解除系爭
    轉讓合約，並於同年6月2日委請○○律師發函天立公司，主張
    依民法第259條規定請求回復原狀。天立公司亦於99年間對
    陳○○提起違反著作權法之刑事告訴，業經臺灣臺北地方檢察
    署檢察官以99年度偵字第16476號為不起訴處分確定。
  ㈢天立公司於108年1月1日就系爭音樂著作之著作財產權專屬授
    權予原告至112年12月31日止。
  ㈣被告中天電視於108年11月間接獲陳○○委請律師發函表示系爭
    音樂著作之著作財產權版權歸屬尚有爭議。
  ㈤原告將系爭音樂著作之公開播送、公開演出權、公開播送權
    、公開傳輸權及為公開傳輸之必要上載（upload）重製的權
    利專屬授權予亞太音樂協會，由亞太音樂協會為原告管理系
    爭音樂著作，並收取及分配系爭音樂著作之公開播送、公開
    傳輸及公開演出之使用報酬。
  ㈥被告中天電視於108年10月24日與亞太音樂協會簽訂系爭概括
    授權契約，約定被告就系爭音樂著作得為公開演出、公開播
    送、公開傳輸及公開傳輸之必要上載重製行為。
  ㈦被告中天電視公開傳輸系爭社歌口號大賽於YouTube頻道，所
    演唱「大團結一定贏」係系爭音樂著作之「曲」，詞則為如
    起訴書甲證四所示之內容。
四、得心證之理由
　　原告主張其為系爭音樂著作之專屬被授權人，被告中天電視
    未經原告同意或授權，即在系爭社歌口號大賽視頻中擅自重
    製系爭音樂著作之曲，改作系爭音樂著作之詞，並在YouTub
    e頻道上播放，自已侵害原告之著作財產權，被告潘祖蔭為
    斯時被告中天電視之法定代理人，自應與被告中天電視連帶
    負損害賠償責任，則為被告等所否認，並以前詞置辯。是本
    件經整理並協議簡化爭點後（本院卷第233頁），所應審究
    者為：㈠原告是否為系爭音樂著作之專屬被授權人？㈡系爭社
    歌口號大賽「大團結一定贏」之歌詞是否屬改作行為而有侵
    害系爭音樂著作歌詞部分之著作財產權？㈢被告中天電視就
    系爭社歌口號大賽所演唱「大團結一定贏」之詞曲重製並上
    傳於YouTube頻道，是否符合亞太音樂協會所授權使用之範
    圍內？如非屬授權範圍是否侵害系爭音樂著作之著作財產權
    ？㈣被告中天電視上傳系爭社歌口號大賽所演唱「大團結一
    定贏」之歌曲於YouTube頻道播放，是否符合著作權法第55
    條規定之合理使用？㈤原告依著作權法第88條第1項、公司法
    第23條第2項之規定，請求被告等應連帶負損害賠償責任，
    有無理由？若有，其損害賠償金額應如何計算？以若干為適
    當？茲論述如下：
　㈠原告為系爭音樂著作之專屬被授權人
  ⒈陳○○於77年1月8日取得系爭音樂著作之著作財產權，嗣於95
    年1月25日與天立公司簽訂著作財產權讓與合約書，將系爭
    音樂著作之著作財產權讓與天立公司，天立公司再於108年1
    月1日將系爭音樂著作之著作權法第22條至第29條之著作財
    產權專屬授權予原告，其專屬授權有效期間至112年12月31
    日止，有內政部著作權執照、著作財產權讓與合約書、系爭
    授權合約在卷可證（本院卷第21至27頁），堪認原告確為系
    爭音樂著作之專屬被授權人。
　⒉至被告等雖辯稱陳○○與天立公司簽立之系爭轉讓合約尚有爭
    執，天立公司並非系爭音樂著作之著作財產權人，自無權專
    屬授權予原告等語。惟依上開聖文律師函、經緯律師函及不
    起訴處分書內容所示（本院卷第119至132頁），陳○○僅是一
    再於函文中表示其與天立公司間就相關音樂著作權歸屬尚有
    爭執，並稱天立公司未依約給付尾款而主張解除契約、回復
    原狀等語，卻從未就其與天立公司間是否已合法解除契約或
    相關音樂著作權歸屬提起任何民事訴訟（本院卷第231頁）
    ，況且，陳○○所稱天立公司未給付尾款部分，業經天立公司
    多次函知陳○○領取尾款，亦有天立公司及陳○○之律師函及回
    執在卷可參（本院卷第251至297頁），則陳○○是否如其聖文
    律師函所稱已合法解除契約，即非無疑，自難僅憑上開律師
    函內容即認陳○○已合法解除契約，且天立公司已非系爭音樂
    著作之著作財產權人。是以，被告等上開所辯，尚非可採。
　㈡系爭社歌口號大賽「大團結一定贏」之歌詞並非改作
　⒈按著作權法第3條第1項第11款所謂「改作」係指以翻譯、編
    曲、改寫、拍攝影片或其他方法就原著作另為創作者而言。
    是以，所謂改作係將原著作另為創作，其具體表現可為同質
    內容之異種變相呈現，或依原著作內容增添新之因素。次按
    所謂獨立著作，乃指著作人為創作時，係獨立完成而未抄襲
    他人先行之著作而言。著作人為創作時，從無至有，完全未
    接觸他人著作，獨立創作完成具原創性之著作，固屬獨立著
    作；惟著作人創作時，雖曾參考他人著作，然其創作後之著
    作與原著作在客觀上已可區別，非僅細微差別，且具原創性
    者，亦屬獨立著作。於後者，倘係將他人著作改作而為衍生
    著作，固有可能涉及改作權之侵害，但若該獨立著作已具有
    非原著內容之精神及表達，且與原著作無相同或實質相似之
    處，則該著作即與改作無涉，而為單純之獨立著作，要無改
    作權之侵害可言（最高法院106年度台上字第1635號判決要
    旨參照）。
　⒉由系爭音樂著作與系爭社歌口號大賽所演唱「大團結一定贏
    」之詞互核以觀（本院卷第31頁），二者之歌詞內容、寓意
    、用字遣詞、段落及所使用之字數並無相同或實質相似之處
    ，且系爭音樂著作之詞係以台語演唱，而系爭社歌口號大賽
    所演唱「大團結一定贏」之詞係以國語演唱，發音迥然不同
    ，足見系爭社歌口號大賽所演唱「大團結一定贏」之詞與系
    爭音樂著作之詞在客觀上已可明顯區別，非僅細微差別，且
    具原創性，自屬一獨立著作，並非改作系爭音樂著作之詞而
    來。是以，原告主張系爭社歌口號大賽所演唱「大團結一定
    贏」之詞已侵害其系爭音樂著作之著作財產權等語，自屬無
    據。
　㈢被告中天電視就系爭社歌口號大賽所演唱「大團結一定贏」
    之詞曲重製並上傳於YouTube頻道，符合亞太音樂協會所授
    權使用之範圍內
　⒈原告為亞太音樂協會之會員，並將系爭音樂著作之公開播送
    、公開演出權、公開播送權、公開傳輸權及為公開傳輸之必
    要上載（upload）重製之權利專屬授權予亞太音樂協會，由
    亞太音樂協會為原告管理系爭音樂著作，並收取及分配系爭
    音樂著作之公開播送、公開傳輸及公開演出之使用報酬；而
    被告中天電視於108年10月24日與亞太音樂協會簽訂系爭概
    括授權契約，約定被告中天電視就系爭音樂著作得為公開演
    出、公開播送、公開傳輸及公開傳輸之必要上載重製行為，
    有亞太音樂協會官網歌曲資料查詢結果及會員名冊、系爭概
    括授權契約等附卷可證（本院卷137至151頁），復為兩造所
    不爭執，先予認定。
　⒉系爭概括授權契約第1條、第2條、第3條、第4條、第5條分別
    約定：「授權標的：甲方（即亞太音樂協會）現在及爾後受
    會員專屬授權管理之所有音樂著作。」、「授權範圍：於授
    權期間內，乙方（即被告中天電視）得將任一授權標的之一
    部或全部於第三條約定之衛星電視台頻道之節目與廣告中為
    公開播送（包括透過各有線電視系統業者接收無線電視頻道
    訊號及有線電視系統業者公開播送至各收視家庭用戶）及自
    行將前述節目於網際網路（含行動通訊）平台為公開傳輸暨
    為公開傳輸之必要上載重製行為。」、「授權頻道：乙方所
    擁有之電視頻道，包括中天新聞台、中天綜合台及中天娛樂
    台，共三個頻道。」、「授權區域：台灣本島、澎湖、金門
    及馬祖等地。」、「授權期間：自甲方依法設立成立完成時
    起至中華民國109年12月31日止。」（本院卷第143頁），足
    見被告中天電視依系爭概括授權契約之授權，於授權期間內
    ，在授權區域，得於自己所有之電視頻道及將該等頻道之節
    目於網際網路（含行動通訊）平台為公開傳輸暨為公開傳輸
    之必要上載重製行為，至為明確。又被告中天電視係於108
    年8月14日舉辦系爭社歌口號大賽，參賽對象為台灣相關企
    業之員工，海選賽地點即在中式南港二大樓A棚等情，有旺
    旺中時媒體集團簽呈、系爭社歌口號大賽台灣海選賽活動規
    劃在卷可佐（本院卷第419至423頁），而依原告所提出系爭
    社歌口號大賽之錄影光碟及畫面截圖所示（本院卷第29頁、
    第33至67頁），其上顯示「中天電視」、「串流直播日期：
    2019年8月14日」，核與上開被告中天電視舉辦系爭社歌口
    號大賽之地點、播映頻道及日期相符，足見被告中天電視確
    係於108年8月14日在其所有之電視頻道舉辦系爭社歌口號大
    賽時，即同步將系爭社歌口號大賽之節目串流直播至YouTub
    e頻道，並非如原告所主張係預錄節目、錄製節目帶之情形
    。又被告中天電視該等將系爭音樂著作之曲及「大團結一定
    贏」之詞公開傳輸在YouTube頻道之行為，自符合上開授權
    範圍所稱得於自己所有之電視頻道及將該等頻道之節目於網
    際網路（含行動通訊）平台為公開傳輸暨為公開傳輸之必要
    上載重製行為，該等為公開傳輸所必要重製行為，既在亞太
    音樂協會之授權範圍內，自無侵害原告就系爭音樂著作之重
    製權之情事。是原告主張被告中天電視是上傳至YouTube頻
    道之系爭社歌口號大賽是預錄節目（節目帶），為侵害原告
    系爭音樂著作之重製權等語，自屬無據。
五、綜上所述，原告雖為系爭音樂著作之專屬被授權人，然系爭
    社歌口號大賽所演唱「大團結一定贏」之詞係一獨立創作，
    並無改作系爭音樂著作之詞之情事，而被告中天電視就系爭
    社歌口號大賽所演唱「大團結一定贏」之詞曲重製並上傳於
    YouTube頻道，既符合亞太音樂協會所授權使用之範圍內，
    自難認被告等有何侵害原告就系爭音樂著作重製之、改作著
    作財產權。從而，原告依著作權法第88條第1項、第2項第2
    款、第3項及公司法第23條第2項規定，請求被告等應連帶給
    付原告500萬元及法定遲延利息，為無理由，應予駁回。又
    原告之訴既經駁回，其假執行之聲請即失其依據，應併予駁
    回。
六、本件事證已臻明確，兩造其餘攻擊防禦方法及所提證據，經
    本院審酌後，核與判決結果不生影響，爰不另逐一論述，附
    此敘明。
訴訟費用負擔之依據：智慧財產案件審理法第1條，民事訴訟法
第78條。　　　　
中　　華　　民　　國　　110 　年　　10　　月　　26　　日
                          智慧財產第三庭
                                  法  官  林怡伸
以上正本係照原本作成。
如對本判決上訴，須於判決送達後20日之不變期間內，向本院提
出上訴狀。如委任律師提起上訴者，應一併繳納上訴審裁判費。
中　　華　　民　　國　　110 　年　　11　　月　　2 　　日
                                  書記官　鄭楚君